臺灣嘉義地方法院民事判決
109年度嘉簡字第886號
原      告  王坤英  


被      告  王進道  
訴訟代理人  王秀寬  
被      告  王三光  
            王慧芳  

            王閔玄  

上  一  人  
法定代理人  周美慧  
被      告  王晨聿即王育瑞


            王清松  

            王清郎  
            王木桐  
            王明達  



            王志加  


            王順益  

            王育成  

            王寶珍  


兼  上二人
訴訟代理人  王鴻振  
被      告  王金川  
上列當事人間請求分割共有物事件，本院於民國111年7月25日言
詞辯論終結，判決如下：
    主  文
一、被告甲○○、卯○○、丑○○應就被繼承人王石脛所遺坐落嘉義縣
    ○○鄉○○○段00地號、面積4,722平方公尺土地，應有部分20分
    之1，辦理繼承登記。
二、兩造共有嘉義縣○○鄉○○○段00地號、面積4,722平方公尺之土
    地，應分割如附圖（即嘉義縣大林地政事務民國110年8月23
    日土地複丈成果圖）所示，即：
　㈠編號A-1部分面積725平方公尺、編號A-2部分面積97平方公尺
    之土地，均分歸被告子○○、甲○○、卯○○、丑○○、辛○○○○○○、
    丁○○、壬○○、癸○○共同取得，並均按被告子○○應有部分4分
    之1、辛○○○○○○應有部分8分之1、丁○○應有部分8分之1、壬○○應有部分8分之1、癸○○應有部分8分之1、甲○○、卯○○、丑○○公同共有4分之1之比例保持共有。
　㈡編號B-1部分面積563平方公尺、B-2部分面積259平方公尺之
    土地，均分歸被告乙○○單獨取得。
　㈢編號C-1部分面積656平方公尺、編號C-2部分面積167平方公
    尺之土地，均分歸被告己○○、丙○○共同取得，並按原應有部
    分比例保持共有。
　㈣編號D部分面積411平方公尺之土地，分歸原告及被告寅○○共
    同取得，並按原應有部分比例保持共有。
　㈤編號E-1部分面積323平方公尺、編號E-2部分面積88平方公尺
    之土地，均分歸被告辰○○單獨取得。
　㈥編號F-1部分面積681平方公尺、編號F-2部分面積73平方公尺
    之土地，均分歸被告巳○○單獨取得。
　㈦編號G部分面積69平方公尺之土地，分歸被告庚○○單獨取得。
　㈧編號H部分面積610平方公尺之土地，分歸兩造共同取得，並
    按附表一所示比例保持共有，作為道路用地使用。
三、被告乙○○、辰○○、巳○○應補償原告及被告子○○、甲○○、卯○○
    、丑○○（上三人為王石脛之繼承人，由上三人公同共有）、
    辛○○○○○○、丁○○、壬○○、癸○○、己○○、丙○○、寅○○、庚○○如
    附表二所示之金額。
四、訴訟費用由兩造依附表一所示訴訟費用負擔比例負擔。
    事實及理由
一、被告甲○○、卯○○、丑○○、辛○○○○○○、丁○○、壬○○、癸○○、乙○○、己○○、丙○○、寅○○、巳○○、庚○○、辰○○等人經合法通知
    ，均未於最後言詞辯論期日到場，核無民事訴訟法第386條
    各款所列情形，爰依原告聲請，由其一造辯論而為判決。
二、原告主張：
  ㈠坐落嘉義縣○○鄉○○○段00地號土地（下稱系爭土地）為原告、
    訴外人王石脛及被告子○○、辛○○○○○○、丁○○、壬○○、癸○○、
    乙○○、己○○、丙○○、寅○○、巳○○、庚○○、辰○○所共有，應有
    部分如附表一所示。惟王石脛已於106年5月26日亡故，其應
    有部分應由其繼承人即被告甲○○、卯○○、丑○○3人公同共有
    ，且迄未辦理繼承登記，爰請求該等被告辦理繼承登記。又
    系爭土地無因物之使用目的不能分割之情事，兩造亦未訂有
    不分割期限之契約，因兩造無法協議分割系爭土地，為此訴
    請將系爭土地依嘉義縣大林地政事務所110年8月23日土地複
    丈成果圖（下稱附圖）所示之分割方案分割。
  ㈡分割方案之說明：⒈依建築法規將道路增寬至5米，並於盡頭
    設置迴車道。⒉現狀保持至2032年1月1日，到期後如有人申
    請建照則配合拆除舊有建物，如無人申請建照則保持現狀，
    舊有建物須各自自費拆除。但如須拆除現況為被告辰○○使用
    之倉庫，而拆除時間未達2042年1月1日，則所有人須依比率
    分攤拆除及復原之費用。⒊路面新增面積由各所有人分攤。⒋
    新增路面及水溝蓋費用依土地比率分攤費用。⒌同段93地號
    土地為被告辰○○所有，其依現有路面邊線拉直，其拉直畫出
    之土地作為此道路通行使用，大家同意其使用此路地作指定
    建築線或申請建照，日後不得有其他意見；作為路面部分不
    作價購，此土地由被告辰○○負擔，如有稅負規費由所有人依
    比率負擔。⒍上述事項如有繼承、買賣或贈與，現所有人須
    將以此同意書列為後續所有人必須同意之事項。
  ㈢系爭土地由祖父輩定下分管區域，且均依此區域使用並無爭
    執，雖無書面無人可證有分管協議，但此由來己久，且現各
    土地共有人均為繼承前人之分管範圍、知悉自己之分管範圍
    亦無爭執，被告子○○繼承王烏水之共有土地卻否認其父輩協
    商之分管協議，要求補償，實無理由。
  ㈣又因私設道路為所有人共有，為避免建管單位要求建照申請
    人須私設道路所有人共有出具同意書才能申請建照，請求將
    「此私設道路經法院判決分割之共有私設道路，主要目地係
    供參與分割之土地通行及申請建築使用，於申請建築時免檢
    附該私設道路其他共有人出具之同意書」列入判決內容。因
    與被告辰○○約定提供如陳報狀附圖所示位置作為私設道路供
    94地號通行使用，為免日後爭議，請求將「與辰○○約定如其
    提供如陳報狀附圖所示位置供私設道路使用，依民法第818
    條規定於契約另有約定之情形，系爭土地共有人同意，此共
    有私設道路辰○○可作為同段93地號之土地通行及申請建築使
    用。」列入判決内容。因考慮日後建照申請，增加路面寬度
    為5米，而於日後須由之前共有人分攤費用，請求將「增加
    路面寛度同意書内容」列入判決内容。
  ㈤另外，歐亞不動產估價報告書採用比較標地物引用錯誤。估
    價報告書提出A-1土地(最裡地)為4,680元/平方公尺(1坪21,
    416元）、E-1(外面角地)為9,200元/平方公尺（1坪30,406
    元），而以實價登錄條件，採用同段138-1、138-4地號，其
    條件與E-1相當為1坪8,000至9,000元，其與鑑價結果相差3.
    37至3.8倍。若於柴林脚段無土地買賣實價登錄或參考樣本
    不足，則取較相近其他地區作參考本無可厚非，但原告所取
    同段實價登錄為公開資訊，而鑑價師亦已登入實價登錄查詢
    資料作為比較引用而未查或未採用與本標地同地段之物件，
    則此報告顯無法採用。本案為共有持分土地、地上有未登記
    建物，此條件將影響買賣意願，故本案應屬不動產估價技術
    規則之限定價格。歐亞不動產指出原告所提柴林脚段第11、
    12項實價登錄，當時其上有未保存建物，故無法有效掌握及
    量化調整而不予採用，實則該2案皆有未保存建物，而分割
    與買賣皆以土地跟未保存建物產權合一為目地，而分割與買
    賣之前雙方應明白於前後之權利關係與前後價格差異，故依
    此達成之買賣成交價格應屬公平合理。
  ㈥又因共有物分割須列所有共有人為原告或被告，但事實上被
    告子○○為實際反對人，故請求一審訴訟程序費用由被告子○○
    負擔。
  ㈦並聲明：⒈被告甲○○、卯○○、丑○○就被繼承人王石脛所遺坐落
    嘉義縣○○鄉○○○段00地號土地，應有部分20分之1，辦理繼承
    登記。⒉兩造共有嘉義縣○○鄉○○○段00地號土地分割如嘉義縣
    (大林)地政事務所110年8月23日土地複丈成果圖所示，其中
    編號H作為道路使用。⒊訴訟費用由被告子○○負擔。
三、被告方面：
　㈠被告子○○則以：
　⒈系爭土地係由王老田、王易、王連、王黨、王烏水等5人共同
    以買賣方式取得，且於該土地上興建房屋共同居住及維護管
    理，並無分管協議，其上皆為違章建築，原告提出之分割方
    案以現有違章建築所在位置，分配各共同持有人應分得之土
    地位置，藉以取得合法使用利益，此等不公平之行為已對被
    告造成分配不公之事實。雖不主張分割方案，同意原告之分
    割方案，但取得土地位置較佳者，應給予取得土地位置較差
    者價差補償，同意按歐亞不動產估價師之鑑定價格進行補償
    。
　⒉本案為共有土地分割案件，非為建築規劃案件，且原告亦敘
    明現狀保持至2032年1月1日，意指10年内不會有建築案件規
    劃及興建等情形，故無建築法規之適用，應與本案分開處理
    ，請於土地分割完成後，依實際建築規劃進度再行與各土地
    所有人協議，且本案既成道路僅供社區住戶使用，非市區主
    、次要公路故，無車道寬3公尺以上之限制，另現有居住人
    使用既成道路進出之人數甚少且住家前皆設有廣場可供迴車
    ，實無道路增寬為5米及設置迴車道之必要性。
　⒊為完成本案土地分割所支付之相關費用（含被告已支付之土
    地鑑界費用新臺幣4,000元），應由土地分割後之各所有權
    人平均分攤。
　㈡被告己○○、寅○○、巳○○、辰○○（兼代理丁○○）均到庭表示同
    意原告之分割分案，且不同意找補等語，並提出分割方案同
    意書。
　㈢被告乙○○以書狀及分割方案同意書表示同意原告之分割方案
    。
　㈣被告丙○○雖未到庭表示意見，然提出分割方案同意書表示同
    意原告主張。
　㈤被告甲○○、卯○○、丑○○、壬○○、癸○○雖未到庭表示意見，然
    提出聲明書表示待本件判決確定應分得之土地位置後，再與
    其他土地共同持有人自行協商後續事宜。
　㈥被告辛○○○○○○、庚○○均未於言詞辯論期日到場，亦未提出書
    狀作何聲明或陳述。
四、本院之判斷：　　
  ㈠按因繼承、強制執行、徵收、法院之判決或其他非因法律行
    為，於登記前已取得不動產物權者，應經登記，始得處分其
    物權，民法第759條亦有規定。而分割共有物性質上為處分
    行為，依民法第759條規定，共有不動產之共有人中有人死
    亡時，於其繼承人未為繼承登記前，不得分割共有物，故實
    務上准許共有人以一訴請求共有人之繼承人辦理繼承登記，
    並合併以繼承人及其餘共有人為分割共有物之請求。經查，
    系爭土地為兩造所共有，應有部分詳附表一所載，其中共有
    人王石脛於106年5月26日死亡，而被告甲○○、卯○○、丑○○為
    其法定繼承人，且均未拋棄繼承，亦未辦理繼承登記等情，
    有系爭土地之土地登記公務用謄本、王石脛暨其繼承人之戶
    籍謄本、臺灣高雄少年及家事法院函在卷可稽（見本院卷1
    第76至82、102頁，戶籍謄本置於個資卷）。是原告請求共
    有人王石脛之繼承人即被告甲○○、卯○○、丑○○應就王石脛所
    遺系爭土地之應有部分20分之1辦理繼承登記，為有理由，
    應予准許，爰判決如主文第1項所示。
  ㈡按各共有人，除法令另有規定外，得隨時請求分割共有物，
    但因物之使用目的不能分割或契約訂有不分割之期限者不在
    此限；共有物之分割，依共有人協議之方法為之；分割之方
    法不能協議決定，或於協議決定後因消滅時效完成經共有人
    拒絕履行者，法院得因任何共有人之請求，命以原物分配於
    各共有人，民法第823條第1項、第824條第1項、第2項第1款
    前段分別定有明文。查兩造於歷次開庭時，均未曾全數到庭
    ，顯然系爭土地無法以協議方式分割。且系爭土地之共有人
    間並無訂立不分割之期限，該土地依其使用目的亦非不能分
    割，則原告以兩造不能協議分割，訴請將系爭土地裁判分割
    予共有人，核屬有據。
  ㈢復按法院裁判分割共有物，須斟酌各共有人之利害關係、使
    用情形、共有物之性質及價值、經濟效用、符合公平經濟原
    則，其分割方法始得謂為適當。又分割共有物固不受分管契
    約之拘束，惟盡量依各共有人使用現狀定分割方法，以維持
    現狀，減少共有人所受損害，當不失為裁判分割斟酌之一種
    原則（最高法院90年度台上字第1607號、82年度台上字第19
    90號判決意旨參照）。經查，系爭土地西側為空地，上面種
    植樹木，另有一建物(門牌號碼：柴林脚99號）之二樓房屋
    、前方有鐵皮屋、東側有一樓磚造平房（據原告稱：目前由
    己○○、丙○○使用）；系爭土地西北面有一(門牌號碼：柴林
    脚98號）磚造平房、該平房西側另有磚造平房（據原告稱：
    目前由乙○○使用）；系爭土地上有一(門牌號碼：柴林脚99
    之1號）水泥二樓房屋（據原告稱：目前由原告及寅○○居住
    使用）、後方有一磚造平房（據寅○○稱：目前作倉庫使用）
    ；99之1號房屋後方有一、二樓房屋門牌也是99號之1、該房
    屋旁有一磚造平房（據辰○○稱：目前房屋為其居住使用、磚
    造平房做倉庫使用）；承前建物旁有一、二樓水泥房屋、東
    側有一磚造平房及鐵皮磚造平房（據巳○○稱：目前由其使用
    ，磚造房屋毋庸繪製）；系爭土地東北角有一鐵皮屋（據辰
    ○○稱：由其興建，做倉庫使用），其後方沒有地上物；系爭
    土地北側有二線道鄉村道路，南面可由土地上已鋪設柏油路
    道進出等情，業經本院會同嘉義縣大林地政事務所勘驗現場
    明確，並有本院勘驗筆錄、原告提出的照片及嘉義縣大林地
    政事務所110年1月8日繪製之【現況】土地複丈成果圖在卷
    可憑（見本院卷1第146至152、206至228、234頁）。本院審
    酌原告與被告己○○、寅○○、巳○○、辰○○（兼代理丁○○）、乙○○、丙○○均表示同意依附圖所示方法分割（見本院卷2第101
    至102、187至197頁），另被告甲○○、卯○○、丑○○、壬○○、
    癸○○、辛○○○○○○、庚○○則未到庭，足見其等對上開分割方案
    亦無相反之意見。至於被告子○○雖表示希望依現況道路分割
    ，不同意5米道路(即附圖編號H部分）等語，然系爭土地為
    乙種建築用地，日後如要合法申請建築執照興建房屋，其所
    留私設通路之寬度需符合建築技術規則建築設計施工編第2
    條：「基地應與建築線相連接…基地內私設通路之寬度不得
    小於左列標準：…。三、長度大於20公尺者為5公尺。」之規
    定，否則無法指定建築線及合法申請建築執照，而附圖所示
    分割方案編號H道路之寬度達5公尺，符合上開規定，乃屬有
    利於土地日後之合法利用。又依附圖所示方法分割，乃以共
    有人之使用現況為分割之依據，且分割後兩造取得之土地尚
    屬方正，各共有人間均便於利用，另分割出如附圖所示編號
    H部分土地作道路使用以利分割後各共有人分得之土地均得
    對外出入，符合大多數人之利益，及系爭土地之經濟利用等
    各情，認依附圖所示方法分割對兩造較公平、合理，且符合
    系爭土地整體之利用價值，並兼及兩造間共有價值平等均衡
    原則，爰判決如主文第2項所示。至於附圖備註欄有關王「
    辰」聿之記載應更正為「辛○○○○○○」，王石脛應更正為「甲○○、卯○○、丑○○」，另刪除「等5人」之記載，方與主文二
    、㈠所載相符，附此敘明。
  ㈣再按以原物為分配時，如共有人中，有未受分配，或不能按
    其應有部分受分配者，得以金錢補償之，民法第824條第3項
    定有明文。又共有物之原物分割，依民法第825條之規定，
    係各共有人就存在於共有物全部之應有部分，互相移轉，使
    各共有人取得各自分得部分之單獨所有權。【故如共有物之
    價值因位置不同而有差異，因原物分割而取得之價值較其應
    有部分折算價值為多者，即應以金錢補償其分配價值較少之
    共有人。】如分配較多及較少之共有人均為多數時，為期公
    平，並符上開共有物應有部分互相移轉之原則，該每一分配
    較多之共有人即應就其補償金額，對於分配較少之共有人全
    體為補償，並依各該短少部分之比例，定其給付金額（最高
    法院87年度台上字第28號判決參照）。經查，系爭土地依附
    圖分割之結果，因各共有人分配暨所臨道路之位置與便利程
    度等均有所差異，價值並非全然相同。而經本院囑託歐亞不
    動產估價師聯合事務所之鑑定結果，係該所估價師(即鑑定
    人午○○）針對系爭土地進行一般因素分析、不動產市場概況
    分析、不動產市場價格水準分析、區域因素分析、個別因素
    分析、最有效使用分析、勘估標的稅務分析，並採用比較法
    及土地開發分析法進行評估，作為價格形成之主要因素，就
    鑑定結果，亦製有不動產估價報告書可憑（隨卷外放），其
    中有關相互補償金額，鑑定如前開估價報告書第46頁所示，
    且歐亞不動產估價師聯合事務所除就原告質疑部分，均已提
    出書面加以說明（見本院卷2第283至289、391至397頁），
    另經該所估價師即鑑定人午○○到庭就原告所生疑義作證（見
    本院卷3第124至131頁），並當庭提出相關資料佐實其說（
    見本院卷3第149至155頁）。因此，本院審酌上開不動產估
    價報告書係鑑定人午○○專業意見所為之分析，且其鑑定亦無
    何違反技術法規或與經驗法則相違背之情事等其他一切情狀
    ，堪認上開鑑定結果可資採憑，爰依此計算兩造應受補償之
    金額如主文第3項所示。至於原告所指鑑定比較標地物引用
    錯誤等等，均與上開專業意見有所不符，尚難採信。另原告
    與被告丙○○、己○○、丁○○、王晨聿、乙○○、辰○○、寅○○、巳
    ○○雖曾出具相互不要求補償同意書（見本院卷2第169至185
    頁），但被告丙○○、巳○○、寅○○、乙○○、辰○○、己○○又同時
    提出記載「如因現分管的土地位置有價差須找補，於加減A-
    1區域之前5兄弟共同填土及建屋費用後、再總計每人可取得
    或須找補償的金額」之分割方案同意書（見本院卷2第187至
    197頁），顯見前開6人並非無條件同意不互為補償，加上上
    開同意書均係在本件囑託鑑價之前所提出，其等均未明確表
    示係針對附表二所示之金額互不找補，自難認原告與被告丙○○、己○○、丁○○、王晨聿、乙○○、辰○○、寅○○、巳○○間已有
    互不找補之合意。此外，系爭土地之補償金屬於分割方法內
    容之一，與原物分配不可分割，性質上也不得將補償金視為
    單純之金錢債權持以抵銷，且前開同意書所稱之「前5兄弟
    共同填土及建屋費用」也非本院在本案分割共有物事件所得
    審酌，附此敘明。
五、末按分割共有物乃具非訟事件之性質，法院斟酌何種分割方
    法較能增進共有物之經濟效益，並兼顧兩造之利益，以決定
    適當之分割方法，不因何造起訴而有不同，故原告請求裁判
    分割共有物雖有理由，惟關於所支出之訴訟費用，應由共有
    人依其等應有部分比例負擔，方屬公平，故依民事訴訟法第
    80條之1規定，由兩造依應有部分比例負擔本件訴訟費用。
    又被告甲○○、卯○○、丑○○係共同繼承被繼承人王石脛系爭土
    地之應有部分，於該遺產分割前，係屬公同共有之不可分財
    產，故其等應負擔之訴訟費用，應依同法第85條第2項規定
    連帶負擔，故判決如主文第4項所示。
中　　華　　民　　國　　111 　年　　8 　　月　　8 　　日
                  臺灣嘉義地方法院嘉義簡易庭
                                  法　官　周欣怡
以上正本係照原本作成。
如對本判決上訴，須於判決送達後20日內向本庭（嘉義市文化路
308之1號）提出上訴狀（均須按他造當事人之人數附繕本）。如
委任律師提起上訴者，應一併繳納上訴審裁判費。
中　　華　　民　　國　　111 　年　　8 　　月　　8 　　日
                                  書記官  葉芳如
附圖：嘉義縣大林地政事務所110年8月23日土地複丈成果圖。
附表一：
編號 共有人 應有部分比例  訴訟費用負擔比例 1 乙○○ 5分之1  5分之1 2 寅○○ 4000分之399  4000分之399 3 王石脛（歿），繼承人即甲○○、卯○○、丑○○ 公同共有 20分之1  連帶負擔 20分之1 4 子○○ 20分之1  20分之1 5 辛○○○○○○ 40分之1  40分之1 6 丁○○ 40分之1  40分之1 7 癸○○ 40分之1  40分之1 8 壬○○ 40分之1  40分之1 9 庚○○ 60分之1  60分之1 10 丙○○ 10分之1  10分之1 11 己○○ 10分之1  10分之1 12 辰○○ 10分之1  10分之1 13 巳○○ 60分之11  60分之11 14 戊○○ 4000分之1  4000分之1 

附表二：
嘉義縣○○鄉○○○段00地號      應補償人及應補償金額(元/新臺幣)      乙○○ 辰○○ 巳○○ 受補償金額合計 受 補 償 人 及 受 補 償 金 額 子○○ 88,424 76,793 61,813 227,030  王石脛之繼承人甲○○、卯○○、丑○○ 88,424 76,793 61,813 227,030  辛○○○○○○ 44,212 38,396 30,907 113,515  丁○○ 44,212 38,396 30,907 113,515  壬○○ 44,212 38,396 30,907 113,515  癸○○ 44,212 38,396 30,907 113,515  己○○ 118,589 102,990 82,900 304,479  丙○○ 118,589 102,990 82,900 304,479  寅○○ 119,637 103,900 83,632 307,169  戊○○ 299 259 209 767  庚○○ 36,057 31,316 25,205 92,578 應補償金額合計  746,867 648,625 522,100 1,917,592